臺灣彰化地方法院民事裁定　100年度消債抗字第11號
抗　告　人　黃一洲
上列抗告人因消費者債務清理條例事件聲請免責，對於中華民國
100年3月30日本院100年度消債聲字第3號裁定提起抗告，本院裁
定如下：
    主  文
抗告駁回。
抗告程序費用新臺幣壹仟元由抗告人負擔。
    理  由
壹、本件抗告意旨略以：
  一、抗告人黃一洲於民國（下同）95年10月30日與最大債權銀
      行國泰世華銀行協商成立之前所欠下的卡債，是因為當時
      抗告人是夜校生，白天打工維生。父母離異，母親一人在
      外生活，91年就經常匯錢幫忙，之後母親生病開刀後，無
      法工作養活自己，抗告人身為長子，扛下扶養母親責任，
      當時二弟年紀不成熟，跟著母親，只好租大一點的房子一
      起住，所以抗告人必須扶養母親及二弟，雖抗告人每月收
      入二萬餘元，但三人生活費和租房子及其他開銷（水電、
      瓦斯、母親之貸款）根本入不敷出，第一個要繳的房屋租
      金加上押金（租一押二）就要新台幣（下同）3萬，試問
      一個夜校生那來的錢，足以扶養父母及二弟。
  二、抗告人因入不敷出，又想完成大學畢業，只好預借現金作
      為繳納房租及生活支出，用信用卡幫朋友刷卡換取現金來
      支付銀行每月款項和生活支出，不斷重複這樣生活，導致
      鈞院所說大量舉債未節制消費任令債務增加以致無法負擔
      之情。抗告人債台高築絕大皆從扶養母親，及患有精神官
      能症的二弟所欠下，並非為了娛樂或奢侈性消費而來，抗
      告人有能力還時還是盡力還款並非放著不理，而生活除了
      母親還有兩位年幼的子女及配偶要扶養，希望鈞院能再給
      一次重生之機會。為此，請求廢棄原裁定，另為適法免責
      之裁定等語。
貳、按「法院為終止或終結清算程序之裁定確定後，除別有規定
    外，應以裁定免除債務人之債務。」、「法院裁定開始清算
    程序後，債務人有薪資、執行業務所得或其他固定收入，而
    普通債權人之分配總額低於債務人聲請清算2年間，可處分
    所得扣除自己及依法應受扶養者所必要生活費用之數額者，
    法院應為不免責之裁定。但債務人證明經債權人全體同意者
    ，不在此限。」、「債務人有下列各款情形者，法院應為不
    免責之裁定，但債務人證明經普通債權人全體同意者，不在
    此限：一、於7年內曾依破產法或本條例規定受免責。二、
    隱匿、毀損應屬清算財團之財產，或為其他不利於債權人之
    處分。三、捏造債務或承認不真實之債務。四、因浪費、賭
    博或其他投機行為，致財產顯然減少或負擔過重之債務，而
    生開始清算之原因。五、於清算請聲前1年內，已有清算之
    原因，而隱瞞其事實，使他人為交易致生損害。六、明知已
    有清算原因之事實，非基於本人之義務，而以特別利於債權
    人中之1人或數人為目的，提供擔保或滅債務。七、隱匿、
    毀棄、偽造或變造帳簿或其他會計文件之全部或一部，致其
    財產之狀況不真確。八、故意於財產及收入狀況說明書為不
    實之記載，或有其他故意違反本條例所定義務之行為。」，
    消費者債務清理條例第132條、第133條、第134條分別定有
    明文。次按消費者債務清理制度非使債務人因恣意消費所生
    債務，轉嫁債權人負擔。債務人免責制度，乃在於鼓勵勤勞
    誠實之債務人，而非縱容奢侈浪費之債務人。倘債務人利用
    信用金融之機會，恣意為非屬日常生活所需之鉅額、奢侈或
    浪費等消費行為，而不在意日後履行清償之能力，反思利用
    消費者債務清理條例之免責制度，以規避其應負擔之償還責
    任，自與消費者債務清理條例之立法本旨有違。又所謂浪費
    行為，係指生活支出超過個人收入所應支出之程度，因而使
    其負擔更重之債務。至於有無浪費行為，應視債務人從事該
    消費行為時有無詳實之償債計畫，如無償債計畫或其他預定
    收入可供清償，僅係先行花費時，即該當於消費者債務清理
    條例第134條第4款規定之浪費行為，自不應免其還款之責。
參、經查：
  一、抗告人聲請清算程序事件，前經本院裁定開始清算程序後
      ，復經裁定終止清算程序確定，抗告人負欠無擔保債務總
      金額1,049,394元，此有本院依各債權人呈報債權所編造
      之債權表附卷可憑（見99年司執消債清字第19號卷），其
      債權人於清算程序未受分文分配，此情業經調取台灣台中
      地方法院院98年度消債清字第76號、本院98年度消債清補
      字第17號、99年度消債清字第17號、99年度司執消債清字
      第19號卷宗，查明屬實。
  二、又有無浪費行為，係以債務人從事該消費行為時之情形觀
      之。本件從其他各債權人所提陳報狀及從91年至95年消費
      刷卡紀錄觀之，95年6月25日至汽車旅館刷卡3,800元、95
      年7月1日至紅樓刷卡2,580元、95年7月8日至錢櫃台中店
      消費3,449元（以上見98年消債清補字第17號卷第46頁）
      。92 年9月23日至東信電訊刷卡2,513元、92年11月2至中
      友百貨刷卡1,487元、93年8月30至家樂福刷卡7,592元及
      1261元、93年9月23日至東信電訊自由店刷卡3,753元、93
      年9月28 日至家樂福刷卡1509元、93年9月29日又至家樂
      福刷卡1886 元、93年9月30日至冠聯資訊刷卡2520元、93
      年10月2日至昶鈦輪業刷卡10,000元、94年6月27日至尚智
      運動世界刷卡2160元、94年7月6日至電信資費大哥大刷卡
      2, 462元（以上見98年消債清補字第17號卷第53頁）。91
      年12月9日至燦坤3C刷卡3,190元、91年12月16日至香港商
      永久產品刷卡3,889元、92年12月4日至風暴眼鏡行刷卡3,
      790元、92年1月29日至好樂迪KTV刷卡2,021元、92年3 月
      6日至禾都鐘錶刷卡2,380元、92年5月14日至酒店消費
      22,700元、92年8月4日至衣蝶百貨刷卡1,998元、92年9月
      16日預借現金19,000元、93年1月3日至燦坤刷卡2,790元
      、93年1月20日至家樂福分別消費686元、3,286元、387元
      、93年2月17日至歐跑逢甲店刷卡2,050元（以上見98年消
      債清補字第17號卷第58-61頁）；92年12月22日向台新銀
      行預借現金15,000元、92年12月28日至燦坤刷卡1990元、
      92年12月30至中友百貨刷卡1,990、4,742元、93年6月3日
      電信資費大哥大刷卡4,619元、93年6月19日至好樂迪KTV
      刷卡2,189元、93年7月6日電信資費大哥大刷卡2,747元、
      93年9月27日向中國信託預借現金10,000元、93年9月28
      日向中國信託預借現金10,000元、93年9月30日向上海商
      業銀行預借現金10,000元、93年10月1日向國泰世華銀行
      預借現金10,000元、93年10月5日向中國信託預借現金10,
      000元、93年10月7日向中國信託預借現金10,000元、93年
      10月22日向中國信託預借現金10,000元、93年11月1日向
      中國信託預借現金20,000元、93年11月5日電信費資費大
      哥大刷卡4,988元、94年8月22日向中華商銀預借現金20,
      000元、94年9月5日向國泰世華銀行預借現金20,000元、
      94年9月7日向國泰世華銀行預借現金20,000元、94年9月8
      日向中國信託預借現金15,000元、95年1月22日商品百貨
      刷卡19,310元（以上見98年消債清補字第17號卷第79-96
      頁）。93年2月24日至精漢資訊股份有限公司刷卡11,000
      元、93年4月26日至家樂福刷卡4031元、93年6月12日至燦
      坤3C刷卡17,880元、93年6月14日至昶鈦輪業刷卡20,000
      元、93年7月18日至大都會KTV刷卡2,640元（以上見98年
      消債清補字第17號卷第98頁）。93年8月24日至汽車旅館
      刷卡700元、93年9月3日至錢櫃刷卡2,416元、94年1月23
      日至廣三百貨刷卡6,315元、94年3月16日至昶鈦輪業有限
      公司刷卡3200元、94年4月18日至汽車旅館刷卡680元、94
      年5月14至台中牛排館刷卡7,960元、94年5月30日至珮萱
      珠寶銀樓刷卡2,050元、94年6月10日至德斯高股份有限公
      司刷卡4015元、94年7月5日至廣三百貨刷卡9,610、2,546
       元，94年8月11日至中友百貨刷卡6,100元、94年8月15日
      至尚德汽車音響刷卡4,800元（以上見98年消債清補字第
      17號卷第103-125頁）。93年12月13日電信資費大哥大刷
      卡3,465元、94年1月7日電信資費大哥大刷卡2,509元、94
      年1月8日東信電訊刷卡4,389元、94年1月9日在愛買刷卡
      1287元、94年1月23日在家樂福刷卡1448元、94年1月27日
      又去大潤發刷卡1307元、94年2月6日至好樂迪刷卡2,835
      元、94年3月11日在東信電訊刷卡4456元、94年5月5日電
      信資費大哥大刷卡2,622元、94年6月1日東信電訊刷卡
      3165元、94年6月7日電信資費大哥大刷卡2,633元、94 年
      8月4日電信資費2,306元、95年3月9日向國泰世華銀行預
      借現金20,000元（以上見98年消債清補字第17號卷第210
      頁）。顯示抗告人最近數年刷卡負債原因，大都為預借現
      金及KTV、3C電器、大賣場及百貨商店等非日常生活所必
      要之奢侈性消費行為，且抗告人曾短期內密集大量預借現
      金，又長期僅繳最低應繳金額，終致債務負擔過重，逾越
      其經濟能力可得負擔程度。抗告人雖辯稱預借現金作為繳
      納房租及生活支出，刷信用卡是代朋友刷卡換取現金來支
      付銀行每月款項和生活支出等語，並聲請傳喚證人陳文斌
      證明代刷卡換取現金之事實，然查抗告人自承已畢業多年
      ，不記得刷過什麼，很多同學都沒在連絡，故僅聲請傳陳
      文斌一人，惟因抗告人之刷卡消費實在太多筆，證人陳文
      斌一人應無法證明每筆均係抗告人代刷換取現金之事實，
      故本院認並無訊問證人陳文斌之必要。且從抗告人之消費
      紀錄，有些甚至有汽車旅館之消費，而一般汽車旅館之消
      費，朋友應不至於好意思請抗告人代刷，又許多百貨公司
      或KTV之消費，若抗告人未到現場一同逛街或歡唱，朋友
      應無可能請抗告人代為刷卡之理，故抗告人縱使曾經有代
      朋友刷卡之事實，仍無法推翻抗告人有奢侈性消費行為。
      再依抗告人自承其每月所得約2萬多元，而竟未盱衡本身
      償債能力以撙節日常生活支出，且未擬定詳實之償債計畫
      ，於舊債未清償之情況下，仍以刷卡方式從事顯非日常生
      活所必要之消費、預借現金等行為，並大量且密集預借高
      額現金及刷卡，任令其債務迅速膨脹，不斷地挖東牆補西
      牆，致負擔過重之債務，而生開始清算之原因，難認無消
      費者債務清理條例第134條第4款規定之浪費行為。復據債
      權人反對免責，抗告人亦未能證明有何其他法定免責事由
      存在，則其主張已符合免責要件云云，即屬無據。原審因
      此裁定抗告人不免責，即無不合。抗告意旨猶執前詞，指
      摘原裁定不當，求予廢棄更為裁定，為無理由，應予駁回
      。
  三、末按為鼓勵債務人努力清償債務以獲得免責，法院為不免
      責之裁定或撤銷免責之裁定確定後，債務人如能繼續清償
      債務，使各普通債權人受償額均達其債權額百分之20以上
      者，各債權人之債權應已獲相當程度之保障，自宜賦與其
      重建經濟之機會，而准許裁定免責，此即消費者債務清理
      條例第142條之立法要旨所在。基此，抗告人本於此規定
      ，於本件不免責裁定確定後，努力清償債務，尚非全無聲
      請裁定免責之機會，附此敘明。
肆、據上論結，本件抗告為無理由，爰依消費者債務清理條例第
    11條第2項、第15條，民事訴訟法第495條之1第1項、第449
    條第1項、第95條、第78條，裁定如主文。
中    華    民    國  100    年    5    月    23     日
                  民事第二庭   審判長法  官  邱月嬌
                                     法  官  李言孫
                                     法  官  詹秀錦
以上正本係照原本作成。
如不服本裁定應於送達後10日內向本院提出抗告狀。
中    華    民    國   100    年    5     月    23    日
                                     書記官  范鳳月